臺灣臺東地方法院民事判決　　　　　　　　94年度訴字第90號
原　　　告　乙○○
被　　　告　甲○○
訴訟代理人　劉秀真律師
上列當事人間請求損害賠償事件，原告提起刑事附帶民事訴訟（
92年度附民字第36號），經本院刑事庭裁定移送前來，本院於民
國94年10月12日言詞辯論終結，判決如下：
    主  文
原告之訴駁回。
訴訟費用由原告負擔。
    事實及理由
一、原告主張：被告甲○○明知坐落臺東縣太麻里鄉○○段798
    、800地號（重測前係臺東縣太麻里鄉○○段1010之2、1008
    地號）2筆土地係原告於民國79年間向財政部國有財產局承
    租之山坡地，竟於88年1月初經主管機關臺東縣政府核可，
    在其父邱冰所承租相毗鄰之同地段797地號上設置灌溉蓄水
    池 (以下簡稱系爭蓄水池)時，擅自逾越界址，將部分蓄水
    池建造於樂山段798地號土地上，占用該地號面積達8.07平
    方公尺，侵占原告承租地，且系爭蓄水池設置位置在原告房
    屋前方4、5公尺處，造成原告精神上壓力，爰依民法第184
    條第1項前段及後段之規定，請求被告拆除系爭蓄水池等語
    ，並聲明求為判決：被告應將設置在臺東縣太麻里鄉○○段
    798地號土地上如附圖所示B部分面積8.07平方公尺之蓄水池
    拆除，將占用之土地交還原告。
二、被告則以：系爭蓄水池為被告以父親邱冰名義聲請，由臺東
    縣政府發包施工興建，系爭蓄水池屬公物，被告無權拆除；
    又系爭蓄水池設置位置係經原告同意，非被告指定施工等語
    ，資為抗辯，並為答辯聲明：駁回原告之訴。
三、下列事實為兩造所不爭執（見本審卷第76頁），自堪信為真
    實，本院採為判決之基礎：
    原告於79年間向財政部國有財產局承租坐落於臺東縣太麻里
    鄉○○段798、800地號（重測前係美和段1010-2、1008地號
    ）二筆土地，被告於88年1月初（應為87年間之誤），以其
    父之邱冰之名義聲請臺東縣政府在其父邱冰承租相毗鄰之同
    地段797地號土地上設置系爭蓄水池，經臺東縣政府核可並
    發包興建，系爭蓄水池興建時占用臺東縣太麻里鄉○○段79
    8地號土地面積8.07平方公尺。
四、本件經兩造協議，並同意簡化爭點為：(一)系爭蓄水池位置是
    否為原告所指定？(二)被告有無拆除系爭蓄水池之權限？經查
    ：
(一)按因故意或過失，不法侵害他人之權利者，負損害賠償責任
    。故意以背於善良風俗之方法，加損害於他人者亦同。負損
    害賠償責任者，除法律另有規定或契約另有訂定外，應回復
    他方損害發生前之原狀。民法第184條第1項、第213條分別
    定有明文。次按房屋之拆除為一種事實上之處分行為，是未
    經辦理所有權第一次登記之建物，須有事實上之處分權者，
    始得予以拆除。如未經辦理登記之原始起造人，已將該建物
    出賣或贈與他人，並為移交，而失其事實上處分之權利者，
    自無從命其拆除該建物 (最高法院85年度臺上字第3077號裁
    判要旨參照)。同此，系爭蓄水池雖非房屋，惟其非土地之
    構成部分而為繼續附著於土地上，且具獨立經濟價值，與房
    屋同屬民法第66條第1項所稱之土地上定著物，則系爭蓄水
    池之拆除亦為一種事實上之處分行為，本件原告主張依民法
    第184條第1項之規定，請求被告拆除系爭蓄水池以回復土地
    原狀，自須有事實上之處分權者，始得予以拆除之，要屬無
    疑。
(二)本件系爭蓄水池係被告於87年間以其父之邱冰之名義向臺東
    縣政府申請在其父邱冰承租之臺東縣太麻里鄉○○段797地
    號土地上設置，經臺東縣政府核可後，列入88年擴大內需農
    業設施改善計畫—卑南鄉灌溉蓄水池工程，於87年11月24日
    發包興建，87年11月30日開工，88年4月23日完工，同年5月
    21日驗收之情，有臺東縣政府94年8月15日府農土字第09400
    59950號函檢附工程竣工結算圖表一冊在卷可稽 (見本審卷
    第56頁)，並為兩造所不爭執，是系爭蓄水池既為臺東縣政
    府發包施工所設置，其所有權人為臺東縣政府之事實，應堪
    認定。而系爭蓄水池之設置，乃臺東縣政府基於公有承租地
    農業經營灌溉引水條件之需要，故於被告以邱冰名義提出申
    請後，予以出資發包興建，被告雖有使用系爭蓄水池之事實
    ，惟其既非系爭蓄水池之所有權人，亦未經臺東縣政府授與
    事實上處分權，被告就系爭蓄水池自無拆除之權限，原告請
    求被告拆除系爭蓄水池後將土地返還原告，自不足採。而原
    告前開主張既不可採，有關兩造爭執系爭蓄水池位置是否為
    原告所指定之情，經核與判決結果不生影響，本院自無庸再
    予審酌，附此敘明。
五、綜上所述，被告就系爭蓄水池既無拆除之權限，原告依民法
    第184條第1項前段及後段請求被告拆除系爭蓄水池，核屬無
    據，為無理由，應予駁回。
據上結論：本件原告之訴為無理由，依民事訴訟法第78條，判決
如主文。
中　　華　　民　　國　　94　　年　　10　　月　　26　　日
                  民事庭    審判長法  官  王漢章
                                  法  官  曾宗欽
                                  法  官  簡芳潔
以上為正本係照原本作成。
如對本判決上訴，須於判決送達後廿日內向本院提出上訴狀
中　　華　　民　　國　　94　　年　　10　　月　　26　　日
                                  書記官　李春菊
